【裁判字號】    91,易,58
【裁判日期】    920130
【裁判案由】    偽造文書
【裁判全文】
台灣基隆地方法院刑事判決                          九十一年度易字第五十八號
    公  訴  人  台灣基隆地方法院檢察署檢察官
    被      告  乙○○  女  四.
    被      告  丙○○  男  四.
    共      同
    選任辯護人  陳英鳳  律師
右列被告因偽造文書案件，經檢察官提起公訴（九十年度偵字第三四四號），本院判
決如左：
    主      文
乙○○共同行使從事業務之人，明知為不實之事項，而登載於其業務上作成之文書，
足以生損害於公眾，處有期徒刑貳月；如易科罰金，以佰元折算壹日。
丙○○共同行使從事業務之人，明知為不實之事項，而登載於其業務上作成之文書，
足以生損害於公眾，處有期徒刑月；如易科罰金，以佰元折算壹日。
    事      實
一、緣前台灣省政府建設廳規定，營造公司之營造執照分為甲級、乙級及丙級，若要
    升級，須有包括械具在內之資本額達若干元，而械具設備部分須經法院公證。乙○○係佳陞營造有限公司（下稱佳陞公司）之負責人，係從事業務之人。其為使
    佳陞公司能由丙級營造業升級為乙級營造業，明知其公司並無附表一所示升級所
    需之械具設備，竟與乙志徵信有限公司（下稱乙志公司）之負責人丁○○（原名
    蘇振明，所犯偽造文書及行賄罪部分，另經台灣台東地方法院署檢察官提起公訴
    ，嗣經台灣高等法院花蓮分院以八十六年度上訴字第二三一號判決而判處有期徒
    刑五年，尚在更審中，起訴書誤載為已確定）基於犯意之聯絡，於民國八十二年
    三月二十四日之前某日，由乙○○提供佳陞公司及其本人之印鑑章，交付丁○○
    ，以供丁○○偽造附表一所示之佳陞公司機械設備明細表，足以生損害於業務上
    作成文書之正確性；嗣乙○○於八十二年三月二十四日，委由乙志公司職員魏耀
    文（所犯偽造文書及行賄罪部分，另經台灣台東地方法院署檢察官提起公訴，嗣
    經台灣台東地方法院以八十四年度訴字第二七九號判決而判處有期徒刑一年，緩
    刑三年，因撤回上訴而確定）代理前往台灣桃園地方法院，以前揭不實之佳陞公
    司機械設備明細表，向公證處主任公證人甲○○（所犯貪瀆罪及偽造文書罪部分
    ，另經台灣台東地方法院署檢察官提起公訴，嗣經台灣高等法院花蓮分院以八十
    六年度上訴字第二三一號判決而判處有期徒刑十二年，更審中）行使而申請辦理
    械具公證，經甲○○於同日審核公證，並以八十二年度公字第一七六九號予以公
    證用印，核發不實之公證書，再由乙志公司據以向前台灣省建設廳申請佳陞公司
    升等事宜，並順利取得乙級營造業執照。
二、丙○○係嘉興營造有限公司（下稱嘉興公司）之負責人，係從事業務之人。其為
    使嘉興公司能由乙級營造業升級為甲級營造業，明知其公司並無附表二所示升級
    所需之械具設備，竟與乙志公司之負責人丁○○基於犯意之聯絡，於八十二年五
    月二十九日之前某日，由丙○○提供嘉興公司及其本人之印鑑章，交付丁○○，
    以供丁○○偽造附表二所示之嘉興公司機械設備明細表，足以生損害於業務上作
    成文書之正確性；嗣丙○○於八十二年五月二十九日，在乙志公司不詳姓名之職
    員陪同下，前往台灣桃園地方法院，以前揭不實之嘉興公司機械設備明細表，向
    公證處主任公證人甲○○行使而申請辦理械具公證，經甲○○於同日審核公證，
    並以八十二年度公字第二九一九號予以公證用印，核發不實之公證書，再由乙志
    公司據以向前台灣省建設廳申請佳陞公司升等事宜，並順利取得乙級營造業執照
    。
三、案經法務部調查局台東縣調查站移送台灣台東地方法院檢察署呈請台灣高等法院
    檢察署令轉台灣花蓮地方法院檢察署檢察官再呈請台灣高等法院檢察署令轉台灣
    基隆地方法院檢察署檢官偵查起訴。
    理      由
一、訊據被告乙○○、丙○○均矢口否認其有偽造文書之犯行，被告乙○○辯稱：其
    委託丁○○辦理升級時，有表明其佳陞公司都有機具設備，詎丁○○及魏耀文為
    圖方便而涉嫌偽造文書，實非其始料所及云云。被告丙○○辯稱：其委託丁○○
    辦理升級時，有表明必須合法；辦理升等手續費只須三萬元到五萬元，其支付三
    十萬元，是因乙志公司有代購中古機具設備云云。惟查：右揭辦理升等之事實，
    既經被告二人供承不諱，並有公證請求書、授權書、嘉興、佳陞營造有限公司機
    械設備明細表及讓渡書影本各一紙附於台灣桃園地方法院八十二年度公字第一七
    六九號、八十二年公字第二九一九號公證書卷宗各一件可考。其次，乙志公司負
    責人丁○○、職員魏耀文辦理嘉興公司、佳陞公司機具公證，製作不實之機具
    設備明細表，再共同行賄公證人甲○○，而由甲○○偽造不實之事項於職務上所
    掌之公文書，以使丁○○、魏耀文取得不實機具公證書，供作客戶佳陞公司、嘉
    興公司辦理升等之用等情，亦有台灣台東地法院八十四年度訴字第二七九號判決
    一件附卷可稽。復次，證人魏耀文證稱其將文件交付公證人數日後，再去取公證
    書，公證人有無去看械具，其已無印象，惟其並無在存放械具之處所等候公證人
    去察看（偵查卷第四十六頁），足證公證人確實並未前往機械設備明細表所載存
    放機具設備之地點，以實際體驗，即為不實公證書之記載無訛；準此以觀，若該
    機械設備明細表並非不實，丁○○、魏耀文即無行賄公證人之必要，可見本件佳
    陞公司、嘉興公司機械設備明細表係虛偽不實無疑。何況，被告乙○○於偵查中
    供稱：其於公證前已知佳陞公司之機具不符合升等規定，且其在機具公證前亦已
    知上開佳陞公司機械設備明細表上之機具並非佳陞公司所有（偵查卷第二十五頁
    、第六十五頁反面），是其對於佳陞公司機械設備明細表之虛偽不實，自屬知之
    甚詳。而被告丙○○於偵查中不但坦承：其與丁○○、魏耀文接洽，並親至桃園
    地方法院公證處辦理等語，而且坦承公證之械具並非其公司之械具（偵查卷第二
    十六頁）等語，核與證人魏耀文所述內容相符，則其對於親自提出行使之嘉興公
    司機具設備明細表之記載不實，當難諉為不知，自不能僅以其曾表明一切要合法
    云云，即得據以免責。再者，乙志公司負責人丁○○於雖於偵查中證稱：佳陞公
    司、嘉興公司設備明細表之機具，其有購入，待公證後，其再將機具賣出云云，
    被告丙○○亦稱：其有交付購買機器價款，升等辦好後，乙志公司又賣掉云云，
    然查：佳陞公司機械明細表所載機具購入日期為七十九年，嘉興公司機械明細表
    所載機具購入日期為七十六年至八十年，惟佳陞公司公證日期為八十二年三月二
    十四日，嘉興公司公證日期為八十二年五月十九日，各該公司之機具自不可能係
    證人丁○○於公證前所代為購買。何況，乙志公司辦理機具公證僅收取被告乙○○三萬餘元、被告丙○○三十萬餘元之手續費，亦經被告二人分別於警訊及偵查
    中供明，則證人丁○○豈有僅收取手續費，甘冒風險，先行花費鉅資以代業者購
    買機具，再行辦理機具公證之理？尤有進者，佳陞公司設備明表機具係由被告乙○○轉讓，此有被告乙○○八十年三月十八日轉讓書影本一紙存卷可考，足見證
    人丁○○前稱其有代購機具云云，顯與事實不符，不足採信。至於證人丁○○、
    魏耀文其後行賄公證人等部分，並非被告二人所得預見，被告二人自無庸負擔共
    犯之罪責，併此說明之。綜上，被告所辯俱為避重就輕之詞，不足採信，其犯行
    均堪認定。
二、核被告所為，均係犯刑法第二百十六條行使第二百十五條業務上文書登載不實事
    項罪。其業務上文書登載不實之後，進而行使，其登載不實之低度行為，應為行
    使之高度行為所吸收，不另論罪。被告二人與丁○○、魏耀文之間，有犯意之聯
    絡，行為之分擔，皆為共同正犯。至於被告丙○○雖於八十七年二月十九日，因
    妨害投票案件，經台灣高等法院判處有期徒刑七月，緩刑四年，褫奪公權二年確
    定，惟其於緩刑業已期滿，其於緩刑期內並未犯罪，其緩刑之宣告未經撤銷，則
    其刑之宣告已失其效力，被告自非累犯，併此說明之。
三、按刑事立法上之「法益原則」要求任何行為要加以犯罪化，必因其法益受到侵害
    或危險。蓋刑事立法之核心，在於其所保護之法益。刑法之任務，在於法益之保
    護。無法益保護，無刑法可言；亦即無法益受到侵害或危險，則無施以刑罰之必
    要。行為如未造成「法益侵害」或「法益危險」，則無將之犯罪化之必要。在法
    益侵害，為「實害犯」；在法益危險，為「危險犯」。再者，法益本身依其價值
    評價之強度，而呈現法益位階。生命、身體、自由、名譽、財產五者，按其順序
    ，而高低位階化。生命法益最高，其次身體法益，其次自由法益，其次名譽法益
    ，而財產法益最低。此五種傳統法益，稱之為「個人法益」。在個人法益以外之
    「一般法益」、「團體法益」或「整體法益」，亦必須其與個人法益具有關連性
    者，始得為刑法所保護之一般法益。所謂危險犯，亦即行為人之行為造成法益危
    險，尚未至法益侵害，亦立法予以犯罪化。以最高位階之生命法益言之，刑法之
    有預備殺人罪、預備放火罪、預備強盜罪、預備擄人勒贖罪，均因其行為已造成
    生命法益之危險；否則，各該罪即無設預備犯之必要。如係單純身體、自由、名
    譽、財產之法益危險行為，則未曾設預備犯而加以犯罪化。經查：偽造、變造文
    書各罪，傳統法益論者認為侵害社會法益，惟新法益論者認為社會法益抽象而難
    以理解，故依一般法益之觀點加以審查，以察其與個人法益有關連性。單純偽造
    或變造文書而未行使，並不足以對個人法益造成任何侵害，亦即單純偽造或變造
    之行為並無法益危險存在。例如本件偽造之業務文書如不行使，尚不足以造成任
    何法益侵害。因此，單純偽造或變造文書之行為，而予以犯罪化，欠缺合理性，
    並不足取。其次，偽造或變造後進而行使之行為，論者推衍所及者，或為詐財，
    或為騙色，對於他人之身體、自由、名譽或財產，或造成侵害，或造成危險。不
    過，依司法實務經驗觀之，此類犯罪經常伴隨其他犯罪如詐欺等，常屬其他犯罪
    之方法行為；依其他犯罪而論處，已足以達成法益保護之目的，何況，本案之行
    使偽造業務文書，亦無任何法益危險之存在，則行使偽造文書各罪之除罪化，似
    可加以考慮。退而言之，若認為行使偽造或變造文書之屬於犯罪行為，尚不違國
    民情感，至少單純偽造或變造文書之行為，實無繼續留存之必要。
四、次按刑事司法上之「罪刑相當原則」求法官在量刑時，應依法益之位階，重所當
    重，輕所當輕，必使罪得其刑而刑其罪；不得重罪而輕判，或輕罪而重判；期使
    責任與刑罰得以相適應，而具有當性。地藏十輪經（第三卷）云：「若犯重罪，
    應重治罰；若犯中罪，應中治；若犯輕罪，應輕治罰；令其慚愧，懺悔所犯。」
    其此之謂也！為此，本院審被告之品行、生活狀況、智識程度、犯罪之動機、目
    的、犯罪所生之危害、犯後之態度等一切情狀之後，再斟酌拘役並無教化功能，
    乃不具實益之刑罰種類，立法上以廢除為宜，以資符合自由刑單一化之要求；六
    月以下之短期自由刑，既難有教化作用，又易使受刑人感染惡習，除非被告有受
    其執行之特殊必要，否則尚無宣告之必要；如其宣告，應以緩刑或易科罰金而調
    和之；罰金刑類似行政罰鍰，處罰不宜從輕等情，復特別考量被告二人素行尚佳
    ，有卷附台灣高等法院被告全國前案紀錄表可資佐證，本件情節並非嚴重等情，
    本院因而認為分別量處如主文所示之自由刑，已足以使其罪刑相當，爰宣告之，
    以示儆懲，並諭知易科罰金之折算標準，以期被告之自新。
五、據上論斷，應依刑事訴訟法第二百九十九條第一項前段、刑法第二十八條、第二
    百十六條、第二百十五條、第四十一條第一項前段、罰金罰鍰提高標準條例第一
    條前段、第二條，判決如主文。
本案經檢察官李辛茹到庭執行職務。
中      華      民      國    九十二    年      一      月    三十      日
                                    台灣基隆地方法院刑事第三庭
                                        法  官  陳  志  祥
右正本證明與原本無異。
如不服本判決，應於收受送達後十日內，向本院提出上訴狀，敘述上訴之理由，上訴
於台灣高等法院，並應按他造當事人之人數附具繕本。
中      華      民      國    九十二    年      二      月      七      日
                                        書記官  盧  鏡  合
附錄論罪法條：
刑法第二百十六條：
行使第二百十條至第二百十五條之文書者，依偽造、變造文書或登載不實事項或使登
載不實事項之規定處斷。
刑法第二百十五條：
從事業務之人，明知為不實之事項，而登載於其業務上作成之文書，足以生損害於公
眾或他人者，處三年以下有期徒刑、拘役或五百元以下罰金。
（罰金已依罰金罰鍰提高標準條例提高為十倍）
附表一：
┌───────────────────────────────────┐
│           佳陞營造有限公司機械設備明細表                             │
├────┬──────────┬──┬──────┬──────┬──┤
│機械名稱│摘要                │數量│購入日期    │存放地點    │備註│
├────┼──────────┼──┼──────┼──────┼──┤
│堆土機  │D20P      │壹部│79年2月14日 │桃園縣八德鄉│    │
│        │引擎號碼：00000000  │    │            │            │    │
├────┼──────────┼──┼──────┼──────┼──┤
│挖土機  │神戶牌              │壹部│79年2月14日 │桃園縣八德鄉│    │
│        │引擎號碼：00000000  │    │            │            │    │
├────┼──────────┼──┼──────┼──────┼──┤
│發電機  │日本北越71D22 200KVA│壹部│79年2月14日 │桃園縣八德鄉│    │
│        │引擎號碼：7C0000000 │    │            │            │    │
├────┼──────────┼──┼──────┼──────┼──┤
│油壓泵浦│                    │貳部│79年10月21日│桃園縣八德鄉│    │
│        │                    │    │            │            │    │
└────┴──────────┴──┴──────┴──────┴──┘
附表二：
┌───────────────────────────────────┐
│           嘉興營造有限公司機械設備明細表                    │
├─────┬───────────┬──┬────┬──────┬──┤
│標的物名稱│摘要                  │數量│購入日期│存放地點    │備註│
├─────┼───────────┼──┼────┼──────┼──┤
│堆土機    │KATO                  │壹台│76年5月 │桃園市○○路│    │
│          │引擎號碼：9G4H00000000│    │        │            │    │
├─────┼───────────┼──┼────┼──────┼──┤
│堆土機    │小松牌PC220           │壹台│78年8月 │桃園市○○路│    │
│          │含破碎機MKB400        │    │        │            │    │
│          │引擎號碼：5D4E00000000│    │        │            │    │
├─────┼───────────┼──┼────┼──────┼──┤
│鏟裝機    │小松牌PC220           │壹台│78年1月 │桃園市○○路│    │
│          │引擎號碼：6E8F765432  │    │        │            │    │
├─────┼───────────┼──┼────┼──────┼──┤
│鑿岩機│                      │貳台│81年4月 │桃園市○○路│    │
│          │                      │    │        │            │    │
├─────┼───────────┼──┼────┼──────┼──┤
│鋼管鷹架  │                      │貳式│82年1月 │桃園市○○路│    │
│          │                      │    │        │            │    │
├─────┼───────────┼──┼────┼──────┼──┤
│堆土機    │小松D720              │壹部│80年10月│桃園市○○路│    │
│          │引擎號碼：3160N10829  │    │        │            │    │
└─────┴───────────┴──┴────┴──────┴──┘


司法院資訊處製作；財團法人民間司法改革基金會備份。
